【裁判字號】    89,訴,78
【裁判日期】    890328
【裁判案由】    妨害自由
【裁判全文】
臺灣高雄地方法院刑事判決                            八十九年度訴字第七八號
    公  訴  人  臺灣高雄地方法院檢察署檢察官
    被      告  乙○○
    選任辯護人  李易興
右列被告因妨害自由案件，經檢察官提起公訴（八十八年度偵字第一二○五三號），
本院判決如左：
    主  文
乙○○無罪。
    理  由
一、公訴意旨略以：被告乙○○於民國八十八年二月二十日（即八十八年農曆元月五
    日，公訴人誤載為八十八年一月二十日）晚上七時許，在高雄縣林園鄉○○路○
    段一六○號住處，因與表示服用其所販售之藥物引起身體不適，而前來要求賠償
    之告訴人甲○○發生爭執，竟拉下鐵門，強拉甲○○，剝奪甲○○之行動自由，
    使其無法外出。半小時後，始通知前議員黃順成到場協調，並讓甲○○離去，因
    認涉犯刑法第三百零二條第一項之非法剝奪他人行動自由罪嫌云云。
二、按犯罪事實應依證據認定之，無證據不得推定其犯罪事實；不能證明被告犯罪者
    ，應諭知無罪之判決，刑事訴訟法第一百五十四條、第三百零一條第一項分別定
    有明文。次按認定不利於被告之事實，須依積極證據，苟積極證據不足為不利被
    告之認定時，即應為有利於被告之認定，更不必有何有利之證據（最高法院三十
    年上字第八一六號判例參照）；又刑法第三百零二條第一項之剝奪他人行動自由
    罪，須行為人出於非法方法，以強制或非被害人自願之方式，拘束妨礙他人身體
    ，使被害人喪失行動自由之謂，苟行為人並無出於不法之方法，或行為客體係出
    於自願之方式時，即顯與該罪之不法構成要件不相侔，難以該罪相繩。
三、公訴人認被告涉犯右揭妨害自由犯行，無非以被告業已供承在卷，且嗣後辯：是
    甲○○說帶了三、四個人來，我怕他出去叫人進來，所以抓住他不讓他出去，鐵
    門雖拉下來，沒有全關，人可竄進來，屋內只有我及我劉姓侄子云云，亦不足採
    信，為其主要論據。訊之被告乙○○固坦承有於右揭時地與前來理論服用藥物引
    起不適並要求賠償之告訴人發生爭執，之後並有將鐵門拉下等事實，惟堅決否認
    有何妨害自由犯行，辯稱：伊並未販售藥物予告訴人，但告訴人一進門即開始責
    問，並說外面有帶人來，伊會怕，才拉下鐵門，然仍留有縫隙，且有通知前議員
    黃順成前來協調，並依告訴人之意思報警處理等語。經查：
  （一）被告有於右揭時地與前來理論服用藥物引起不適並要求賠償之告訴人發生爭
        執之事實，業據被告、告訴人分別供明、陳明在卷，而告訴人當時雖係一人
        前往被告住處，然因恐被告對伊不利，有向被告誑稱外面有人等伊之情，亦
        據告訴人分別於偵審中陳稱：「‧‧‧我才說我外面有人，他們在外面等我
        ，等一下，他們見我不出門會進來，用來嚇嚇他‧‧‧‧」（見偵查卷第三
        頁之刑事告訴狀）、「我當時因怕被告會對我不利，才騙他說外面有人在等
        我」（本院八十九年一月二十日審判筆錄）等語甚明，告訴人既於右揭時地
        與被告發生爭執，又向被告宣稱有人陪同伊前往，則被告畏懼該等告訴人之
        友人進入對其不利，自符常情，是被告辯稱：「他一進來即責問，但我說我
        沒賣你，是我弟弟賣，他說外面有人，我會怕，才拉下鐵門‧‧‧」、「因
        他說不賠，外面尚有三、四個人，我怕他們會進來才將鐵捲門拉下‧‧‧」
        等語（見本院八十九年一月二十日審判筆錄），自堪採信，被告既係因怕告
        訴人所稱在外等候之友人進入而對其不利，始拉下其上開住處之鐵捲門，足
        見其意非在剝奪告訴人之行動自由。告訴人於被告拉下鐵捲門時，亦無離開
        之意一節，亦據告訴人陳稱：「我也沒有打算要走，因為我要跟他錄音，所
        以也沒打算離開‧‧‧‧」（見本院八十九年一月二十日審判筆錄）、「（
        問：當日你是否也願意留下？）當時他姪子叫我在那裡坐，我也不想回去，
        所以我就坐下來」（見本院八十九年二月二十二日審判筆錄）等語明確，顯
        見告訴人留下係出於自願。從而，告訴人指稱被告使用暴力強制其不得離去
        ，並拉下鐵捲門限制其行動自由云云，即無可採。
  （二）而被告供承其於右揭時地固將住處鐵門拉下，將告訴人留置於屋內，但仍找
        來高雄縣籍前縣議員黃順成前往協調雙方間之爭執，並依被告要求，報警前
        往處理等情，核與告訴人於偵審中述稱：「乙○○叫一位黃議員，還有七、
        八個人過來，之後我請乙○○叫林園派出所的人處理」（見偵查卷第十六頁
        反面）、「‧‧‧我是要求被告打電話叫警員過來，他也有打電話叫警員過
        來，被告是先打給黃順成，黃議員來，無法處理，我才又叫他打電話給警察
        ，之前說要打予黃順成是他自己說的，我忘了在被告聯絡黃順成前，我有無
        要求他聯絡警員」、「當時是我與被告講，而由旁邊的人去打電話給警察」
        等語相符（以上均見本院八十九年一月二十日審判筆錄），並經證人即接獲
        被告電話而前往協調之前縣議員黃順成於偵查中結證稱：「進貴打電話到我
        姑丈家，我正好在姑丈家，我就去進貴家，我去進貴家，鐵門拉了一半，我
        就鑽進去，進去有三個人，一個是潘先生，一個是進貴，一個是進貴侄子，
        進去時潘先生說他向進貴買了藥，吃了皮膚發生病變，我就問潘先生如何賠
        償，他也沒說，到後來我徵求他們是否要叫派出所的人來處理，他們說可以
        ，我從到進貴家到警員來，時間大約二、三十分鐘」（見偵查卷第四十三頁
        正面及反面）；證人即受理報案後到場處理之員警許慶讚於本院審理時到庭
        結證稱：「現場狀況，乙○○、甲○○及黃順成在場，鐵門拉起了，可進去
        ，至於何人報案，我不清楚，是值班人員通知的，據瞭解，是甲○○吃藥物
        ，引起糾紛，而黃順成是在場協調‧‧‧‧」（見本院八十九年三月十四日
        審判筆錄）等語甚明，而告訴人固又主張伊到達被告住處後，曾遭被告與其
        劉姓侄子壓制在地，並提出診斷證明書一紙為證云云，然告訴人就其如何遭
        被告傷害，曾分別於偵審中述稱：「乙○○與裡頭姓劉先生一起抓住我的頭
        ，說不要讓他出去，倆人掐我的頭及臉，把我的左臉部都掐傷‧‧‧還拿椅
        子甩我，並且拿鐵條打我‧‧‧」（見刑事告訴狀）、「他和他的朋友抓住
        我的頭按在地上，不讓我出去‧‧‧」（見偵查卷第十六頁反面）、「有拿
        鐵條要打我，拿椅子要摔我，鐵條約食指粗，一個半手臂長」（見本院八十
        九年一月二十日審判筆錄）、「他要打我沒打到，傷單是為證明我一進去，
        他將我壓在地上」（見本院八十九年三月十四日審判筆錄）等語在卷，前後
        所述不一，尚難採信，再參以前開診斷證明書上所載之傷勢以觀，顯非遭人
        持鐵條或拿椅子丟擲所致，況告訴人亦自承：「（問：當日你是否也願意留
        下？）當時他姪子叫我在那裡坐，我也不想回去，所以我就坐下來」（見本
        院八十九年二月二十二日審判筆錄）等語在卷，果被告與其侄子有傷害或壓
        制告訴人之情，自無再由被告之侄邀告訴人坐之理，綜上，被告苟使用傷害
        、壓制等暴力手段剝奪告訴人之行動自由，衡情，自不敢明目張膽向警察報
        案，要求警察到場處理，亦不可能要求證人即前縣議員黃順成到場，益徵被
        告並未傷害或使用非法方法，剝奪告訴人之行動自由。
  （三）綜上所述，被告於偵審中均堅決否認有於右揭時地以非法方法限制告訴人行
        動自由，已如前述，公訴人認其業已坦承不諱，而據以為其論罪之主要論據
        ，自無足採。另經本院依職權調查結果，被告於右揭時地拉下其住處之鐵捲
        門，並非出於限制告訴人行動自由之意，而告訴人又係自願留下，且被告並
        未以壓制或傷害之方法，剝奪告訴人之行動自由，揆諸前揭說明，顯與刑法
        第三百零二條第一項之剝奪他人之行動自由罪構成要件有間，尚難以該罪相
        繩。至告訴人雖提出錄音帶及其譯文以證明被告確有右揭公訴人所指犯行云
        云，然該錄音帶譯文固經證人許慶鑽於本院審理時到庭證明為真（見本院八
        十九年三月十四日審判筆錄），然亦僅足資證明被告與告訴人確有於右揭時
        地發生上開爭執，且證人黃順成、許慶讚均有到場處理等事實，尚不得據其
        內容，遽認被告有公訴人所指之犯行；又告訴人固提出照片多幀以為證物，
        然該等照片均係用以證明被告有經營販售藥物之情，尚與本案無涉，爰不予
        參酌，亦附此敘明。此外，復查無其他積極證據，足資證明被告確有本件之
        妨害自由犯行，自屬不能證明犯罪，應為無罪判決之諭知。
據上論斷，應依刑事訴訟法第三百零一條第一項，判決如主文。
中      華      民      國     八十九     年     三     月    二十八    日
                                  臺灣高雄地方法院刑事庭
                                      法  官  李麗珠
右正本證明與原本無異。
如不服本判決，應於判決送達後十日內，向本院提出上訴狀。
                                      書記官  簡鴻雅
中      華      民      國     八十九     年     三     月    二十九    日


司法院資訊處製作；財團法人民間司法改革基金會備份。
